臺灣高等法院民事裁定　九十一年度家抗字第三十號
　　　抗　告　人　財政部國有財產局
　　　法定代理人　李瑞倉
右抗告人與相對人甲○○間聲請指定遺產管理人事件，對於中華民國九十年十二月十
一日台灣基隆地方法院九十年度家聲字第一三號裁定，提起抗告，本院裁定如左：
      主      文
原裁定廢棄。
相對人於原法院之聲請駁回。
聲請及抗告程序費用由相對人負擔。
      理      由
一、相對人於原法院聲請意旨略以：被繼承人簡阿澤已於民國三十二年一月三十一日
    死亡，死後遺有坐落台北縣貢寮鄉○○○○段二一二之一、二二一、二二二、二
    ○八等地號與相對人共有之土地，惟其唯一法定繼承人即其過房之養子簡金通未
    婚無子女，且未辦理遺產繼承，復於三十七年五月二十一日死亡，被繼承人簡阿
    澤之遺產迄今無人繼承，而其親屬又未依法選定遺產管理人，致相對人對前揭共
    有土地之開發利用或處分等權利妨害甚鉅，為保障相對人之權益，爰依民法第一
    千一百七十八條第二項、非訟事件法第七十八條第一項規定，聲請選任財政部國
    有財產局為遺產管理人等語，並提出簡阿澤、簡金通除戶戶籍謄本、土地登記簿
    謄本為證。
二、按民法第一千一百七十七條、第一千一百七十八條規定，繼承開始時，繼承人之
    有無不明者，法院應依聲請為公示催告，以搜尋繼承人。此所謂繼承人之有無不
    明，係指被繼承人之直系血親卑親屬、配偶、父母、兄弟姊妹及祖父母無一人出
    現，究竟有無繼承人尚在不明狀態之情形而言。因之繼承人有無不明，應從廣義
    解釋，亦即依戶籍資料之記載無可知之繼承人即屬之，最高法院八十五年度台上
    字第二一０一號判決即採此見解。又按日據時期，關於台灣省人民親屬繼承事件
    ，應適用當時有效之台灣習慣（參見日本大正十一年第四百零七號令第五條）
    ，而當時之台灣習慣，有戶主繼承（即家產繼承，因戶主喪失戶主權而開始之財
    產繼承）及私產繼承（即因家屬之死亡而開始之財產繼承）之別。家產，原則上
    由繼承戶主之人，及被繼承人之家屬且為直系卑親屬之男子繼承；而法定財產繼
    承人於財產繼承開始前死亡，由其男直系血親卑親屬代襲（位）財產繼承。最高
　　法院八十六年度台上字第一０三號判決亦採此見解。再日據時期台灣省人之戶主
　　因死亡而喪失戶主權時，即開始財產之繼承，其繼承人之順序為(一)法定推定財產
　　繼承人(二)指定財產繼承人(三)選定財產繼承人。第一順序之法定推定財產繼承人須
　　係男子直系卑親屬（不分長幼、嫡庶、婚生或私生，自然血親或準血親），且係
　　繼承開始當時之家屬為限。而「日據時期養親無子，以立嗣為目的而收養之過戶
　　子及螟蛉子，即與現行民法繼承編施行法第七條所稱之嗣子女相當，其認定標準
　　以戶籍記載為準。」，內政部訂頒繼承登記法令補充規定第二條第三項、第三條
　　、第二十四條前段則分別定有明文。
三、本件經查相對人主張被繼承人簡阿澤於日據時期昭和十八年（民國三十二年）一
    月三十一日死亡，遺有前開與相對人共有之土地，其同戶家屬之繼承人即過房養
    子簡金通未婚無子女，未辦理遺產繼承，復於民國三十七年五月二十一日死亡等
    情，固據提出簡阿澤、簡金通除戶戶籍謄本、土地登記簿謄本為證。惟依前開說
    明，被繼承人簡阿澤於昭和十八年（民國三十二年）一月三十一日死亡時，尚有
    繼承人即過房養子簡金通，此則為兩造所共認。則簡金通嗣後雖至民國三十七年
    五月二十一日死亡止，未辦理簡阿澤遺產之繼承登記，然相對人既未舉證證明簡
    金通已喪失或拋棄繼承，則被繼承人簡阿澤之遺產於自簡阿澤死亡時即由簡金通
    繼承，並無民法第一千一百七十七條所定「繼承開始時，繼承人有無不明」之情
　　形。是原裁定誤認被繼承人簡阿澤與其繼承人簡金通其後相繼死亡，被繼承人簡
　　阿澤即屬遺產繼承人有無不明之情形，而依相對人之聲請選任抗告人為遺產管理
　　人，即有未合。抗告意旨指摘原裁定不當，求予廢棄，為有理由，應由本院予以
　　廢棄，並駁回相對人在原法院之聲請。
四、據上論結，本件抗告為有理由，爰裁定如主文。
中　　　華　　　民　　　國　　九十一　　年　　　一　　　月　    三十　　日
　　　　　　　　　　　　　　　民事第七庭
　　　　　　　　　　　　　　　　　審判長法　官　張　耀　彩
                                        法　官　陳　玉　完
                                        法　官　王　仁  貴
右正本係照原本作成。
如不服本裁定，應於收受送達後十日內向本院提出抗告狀，並應繳納抗告費新台幣四
十五元正。
中　　　華　　　民　　　國　　九十一　　年　　　一　　　月　　三十一　　日
                                        書記官　鄭  兆  璋
